臺灣高等法院臺中分院刑事裁定　
110年度毒抗字第753號
抗  告  人  
即  被  告  吳昌錢



上列抗告人因聲請觀察勒戒案件，不服臺灣苗栗地方法院中華民
國110年5月14日第一審裁定（110年度毒聲字第359號），提起抗
告，本院裁定如下：
    主  文
抗告駁回。 
    理  由
一、抗告人即被告甲○○（下稱被告）抗告意旨略以：希望法院給
    予被告重新之機會，給予緩起訴處分，目前開設手工拉胚DI
    Y，希望讓被告做下去，請求法院判處讓被告去上課等語。
二、依民國109年7月15日增訂施行之毒品危害防制條例第35條之
    1第1款、第2款規定，施行前犯第10條之罪之案件，於施行
    後，偵查中，由檢察官依修正後規定處理；審判中，由法院
    或少年法院（地方法院少年法庭）依修正後規定處理。是犯
    第10條之罪者，不論係修正前後，均應依新法規定處理。被
    告雖係於108年11月7日即修正前犯本件犯行，惟本案係於11
    0年5月5日即修正後繫屬原審法院，有原審法院之收案日期
    章1枚（見毒聲卷第5頁）在卷可稽，是本案應適用修正施行
    後之規定處理，先為敘明。
三、又於109年1月15日修正公布、同年7月15日施行之毒品危害
    防制條例第20條第3項規定，犯第10條之罪於觀察、勒戒或
    強制戒治執行完畢釋放後，3年後始再犯者，不論其行為係
    在新法施行生效前或施行生效後所為（同條例第35 條之1第
    1、2款參照），均應適用同條第1、2項（即應先觀察勒戒或
    強制戒治）之規定，其修法理由謂：施用毒品者具「病患性
    犯人」之特質，並參諸世界各國之醫療經驗及醫學界之共識
    ，咸認施用毒品成癮者，其心癮甚難戒除，如觀察、勒戒或
    強制戒治執行完畢釋放後，3年後始再有施用第一級、第二
    級毒品之行為者，足見其有戒除毒癮之可能，宜再採以觀察
    、勒戒方式戒除其身癮及以強制戒治方式戒除其心癮之措施
    ，為能放寬觀察、勒戒或強制戒治制度之適用時機，以協助
    施用者戒除毒癮，爰修正第3項。同條例第23條第2項亦配合
    修正為「觀察、勒戒或強制戒治執行完畢釋放後，3年內再
    犯第10條之罪者，檢察官或少年法院（地方法院少年法庭）
    應依法追訴或裁定交付審理。」可知本次修法對於施用毒品
    者施以觀察、勒戒、強制戒治，或依法追訴（或裁定交付審
    理）之適用範圍，係確立初犯為具「病患性犯人」之特質應
    先經一完整之醫療處置，3年內再犯者應依法追訴（或裁定
    交付審理），3年後再犯則裁定觀察、勒戒，殆無疑義。但
    對於3犯以上距最近1次觀察、勒戒或強制戒治執行完畢釋放
    後，逾3年者，究應適用同條例第20條第3項或第23條第2項
    處理，本次修法未明確規定，惟基於罪刑法定之明確性原則
    、法文之文義解釋，參諸觀察、勒戒等治療處置，乃結合醫
    師、觀護人、社工心理諮商等不同領域之專業人員參與之保
    安處分措施，目的除在戒除施用毒品者身癮、心癮之措施外
    ，並企圖重新塑造生活紀律，改變其病態行為，與刑罰之執
    行並不相同，無法以刑罰補充或替代上開醫療處置之特性。
    從而，3犯以上如距最近1次觀察、勒戒或強制戒治執行完畢
    釋放後，已逾3年者，其間縱經判刑、執行，究與觀察、勒
    戒或強制戒治已經完整之治療療程不同，無法補充或替代上
    開之醫療處置，均應再予觀察、勒戒之機會，方為適法（最
    高法院109年度台上字第3240號刑事判決意旨參照），俾落
    實此次寬厚刑事政策之變革。
四、經查：
(一)被告基於施用第二級毒品甲基安非他命之犯意，於108年11
    月7日16時許，在苗栗縣三義鄉夜市廣場公廁內，以將甲基
    安非他命放入玻璃球燒烤後吸食所產生煙霧之方式，施用甲
    基安非他命1 次，復經警方於同年月9日16時27分許採集其
    尿液送檢驗，結果呈安非他命、甲基安非他命陽性反應等情
    ，業據其於偵查中坦承不諱（見毒偵字第433號卷第32頁）
    ，復有中山醫學大學附設醫院檢驗科藥物檢測中心尿液檢驗
    報告、苗栗縣警察局苗栗分局毒品犯罪嫌疑人尿液採驗作業
    管制紀錄各1份附卷可稽（見毒偵字第433號卷第17至18頁）
    ，被告確有於上開時地施用第二級毒品甲基安非他命之犯行
    ，足堪認定。
(二)被告雖執前詞提起抗告，惟所謂毒品戒癮治療計畫，係法務
    部基於防制毒品危害之刑事政策與毒品危害防制條例第24條
    規定，鑑於對於若干施用毒品者若僅施以徒刑不足以斷絕毒
    癮之規範本旨，乃令檢察機關與行政院衛生署合作，由檢察
    官審酌個案情形，援引毒品危害防制條例第24條，並參酌刑
    法第57條所列事項及公共利益之維護，改以緩起訴處分方式
    轉介毒品施用者前往醫療院所治療，然是否為附命完成戒癮
    之緩起訴處分，係屬檢察官之職權，尚非法院之權責範圍；
    而毒品危害防制條例第20條第1項規定之施以觀察、勒戒，
    係保安處分之一種，且為強行規定，除檢察官依同法第24條
    第1項為附完成戒癮治療之緩起訴處分而可排除適用外，凡
    經檢察官聲請，法院僅得依法裁定令入勒戒處所觀察、勒戒
    ，尚無自由斟酌以其他方式替代之權。是以本件檢察官經斟
    酌個案情形，認以向法院聲請觀察、勒戒始能達成戒癮治療
    之目的，而未對被告為附命完成戒癮治療之緩起訴處分諭知
    ，乃屬檢察官適法職權之行使，本院亦無從斟酌個案情節，
    而改以「附命完成戒癮治療之緩起訴處分」替代原審法院依
    檢察官聲請所為認「被告應送勒戒處所觀察、勒戒」之諭知
    。又被告前因施用毒品案件，經法院裁定令入勒戒處所觀察
    、勒戒，復經裁定令入戒治處所施以強制戒治後，於89年8
    月15日執行完畢釋放，其後未曾再經法院裁定令入勒戒處所
    觀察、勒戒或施以強制戒治等情，此有臺灣高等法院被告前
    案紀錄表在卷可稽。準此，本件被告施用第二級毒品之犯行
    ，距前一次觀察、勒戒或強制戒治執行完畢釋放後已逾3年
    ，核屬前揭修正後毒品危害防制條例第20條第3項所定3年後
    再犯情形，自應依修正後新法規定再予觀察、勒戒。原審因
    認檢察官聲請將被告送勒戒處所觀察、勒戒，為有理由，從
    而裁定將被告送勒戒處所施以觀察、勒戒，於法並無不合。
(三)綜上所述，原裁定認被告施用第二級毒品甲基安非他命之犯
    行明確，依檢察官之聲請裁定被告應送勒戒處所觀察、勒戒
    ，核其認事用法俱無不合。被告以上開情詞起抗告，尚屬無
    據，其抗告無理由，應予駁回。　　
五、據上論斷，應依刑事訴訟法第412條，裁定如主文。 
中　　華　　民　　國　　110 　年　　6 　　月　　18　　日
            刑事第六庭　  審判長法　官　唐  光  義
                                法　官　鍾  貴  堯
                                法　官　劉  柏  駿
以上正本證明與原本無異。
不得再抗告。                                                            
                                書記官  林  巧  玲   
　　　　　　　　　　　　　　　　
中　　華　　民　　國　　110 　年　　6 　　月　　18　　日